最高法院刑事判決　　　　　　一○○年度台上字第二九一七號
上　訴　人　耿漢生
上列上訴人因誣告案件，不服台灣高等法院台南分院中華民國九
十九年二月二十五日第二審判決（九十八年度上訴字第七六七號
，起訴案號：台灣台南地方法院檢察署九十六年度偵字第一六四
八五號），提起上訴，本院判決如下：
    主  文
原判決撤銷，發回台灣高等法院台南分院。
    理  由
本件原判決認定上訴人耿漢生明知王郁君自始並未擔任台南縣永
康市（現為台南市永康區○○○路二百六十巷二號熱帶嶼公寓大
廈管理委員會主任委員（下稱熱帶嶼大廈、管委會或主委），亦
明知鄭榮昌於民國九十五年四月二十三日獲選擔任管委會第七任
主委後，同年五月十一日即辭去主委職務，並於同年九月二十四
日補選謝梅桂擔任第七任主委；又住戶若在該社區公佈欄張貼住
戶意見登記表（下稱住戶意見表），純屬個人意見之表達，主委
並無禁止住戶張貼之權限。竟基於意圖使王郁君受刑事處分之犯
意，而於九十五年十月三十日具狀向台灣台南地方法院檢察署檢
察官提出告訴，指稱：「王郁君係管委會主委，耿漢生（上訴人
）於九十五年十月二十日凌晨二時五十五分許，因聽聞住戶鄭榮
昌敲打房門而報警，鄭榮昌復以住戶意見表命熱帶嶼大廈管理室
張貼在社區公佈欄內，稱『如果不道歉也可以，我陪你玩個夠』
，因認鄭榮昌上開住戶意見表內容係恐嚇言論，管委會未對鄭榮
昌之言論為控管，王郁君與鄭榮昌共犯刑法第三百零五條之恐嚇
罪嫌」，而誣告王郁君犯罪（檢察官偵查結果，認上訴人無法提
出證據而簽結）等情。因而撤銷第一審科刑之判決，改判仍論處
上訴人以意圖他人受刑事處分，向該管公務員誣告罪刑，固非無
見。
惟按，客觀上為法院認定事實及適用法律基礎之證據，雖已調查
而其內容尚未明瞭者，即與未經調查無異，如遽行判決，仍屬應
於審判期日調查之證據而未予調查。又誣告罪之成立，以告訴人
所訴之事實必須完全出於虛構為要件，即明知無此事實，而故意
捏造者而言，若有出於誤會、誤解、誤認或懷疑有此事實，或其
目的在求判明是非曲直者，均不得謂屬於誣告。本件原判決以上
訴人明知王郁君未曾擔任熱帶嶼大廈之主委，該大廈住戶若在社
區公佈欄張貼住戶意見表，純屬個人意見之表達，主委並無禁止
住戶張貼之權限；上訴人竟具狀告稱：王郁君係管委會主委，住
戶鄭榮昌以住戶意見表命熱帶嶼大廈管理室張貼在社區公佈欄內
，稱『如果不道歉也可以，我陪你玩個夠』，認鄭榮昌涉犯恐嚇
，而管委會未對鄭榮昌之言論為控管，王郁君應與鄭榮昌共犯刑
法第三百零五條之恐嚇罪嫌。並引據上訴人、鄭榮昌及九十五年
間任熱帶嶼大廈管理員之葉旭東之證述，認該大廈住戶若欲表達
意見，必須將住戶意見表交由管理室張貼公告，且管委會並無決
定張貼與否之權限；而以該等方式表達之意見，僅係住戶個人之
想法，不能因此即認管理室或管委會已同意或支持住戶之個人意
見，該等事實，並為上訴人所明知等情（見原判決第八頁(三) 1、
第十頁(四)以下至第十二頁第五行）。然上訴人陳稱：住戶填好（
住戶意見表）後交給管委會一個組長收下處理，我推測會拿給主
委去處理。稽諸卷附住戶意見表，確兼有僅蓋用「熱帶嶼管理室
收發專用章」，以及併有經主委謝梅桂批示、簽名後始張貼二種
（見他字第五一九三號影印卷第四頁、第一審卷第九五頁、第一
二七頁反面）。則上訴人所述其推測會拿給主委去處理等語，似
非無據。其次，依熱帶嶼大廈之住戶規約，可知該大廈之「住戶
」及「區分所有權人」均得被選為管委會之委員，但僅「區分所
有權人」或其配偶始得經各委員互選為主委（見第一審卷第一一
三、一一四頁即規約第五條）。而依原判決之記載，可知鄭榮昌
與王郁君為翁媳，王郁君雖係熱帶嶼大廈之區分所有權人，但非
住戶，實際上將房屋交由鄭榮昌住居；鄭榮昌甫於九十五年四月
二十三日，以王郁君之名義獲選為管委會委員，並經委員互選為
主委，惟旋因上訴人質疑其資格而於同年五月十一日辭職，雙方
因此而頗有糾紛。上訴人並始終主張王郁君係九十五年四月二十
三日會議合法選出之委員、主委，且迄未依法定程序解任；迨九
十五年九月二十四日開會補選並產生新任主委謝梅桂後（見第一
審卷第九二頁會議紀錄及第七八頁謝梅桂之證述），上訴人猶張
貼住戶意見表表示：未完成法定程序前，王郁君仍負法律責任（
見第一審卷第一二七頁反面）。稽諸卷內相關會議紀錄，確記載
九十五年四月二十三日經區分所有權人會議選出之Ｄ棟委員為「
王郁君」；管委會委員於同日互選產生之主委亦為「王郁君（鄭
榮昌）」；鄭榮昌於同年五月十一日張貼住戶意見書所辭職者則
為「委員工作」（以見第一審卷第九一、九五、一○五頁）。則
具區分所有權人身分之王郁君，既有權並已獲選為委員，鄭榮昌
何以得辭去「委員工作」？「王郁君（鄭榮昌）」之主委是否已
併因鄭榮昌之上開辭職而不存在，似非毫無疑義。上訴人主張王
郁君未合法解任，並質疑前述補選之合法性，是否即係虛構事實
？況鄭榮昌於九十五年十月二十一日張貼住戶意見表略稱：本人
鄭重警告上訴人，誣指本人於十月二十日凌晨率眾去踹你家門，
限你於十月二十一日下午五時前，公開向本人及社區住○道歉；
請管理室立即通知上訴人：如果不道歉也可以，我陪你玩個夠等
語，並蓋有「熱帶嶼管理室收發專用章」（見同上影印卷第四頁
住戶意見表）。從形式上觀察，語氣確頗強硬。則上訴人是否主
觀上認鄭榮昌施恐嚇，並因蓋有「熱帶嶼管理室收發專用章」，
而認尚具主委身分之王郁君疏於管控，而合理質疑為共犯結構（
見同上影印卷第三頁告訴狀）。似有待究明？亦即上訴人所提之
恐嚇告訴，係捏造、虛構事實誣告王郁君犯恐嚇罪？抑因與鄭榮
昌間素有糾葛，而於鄭榮昌張貼前述語氣強硬之意見表後，懷疑
與鄭榮昌為翁媳關係之王郁君共同恐嚇，意在判明是非曲直？似
尚待釐清。原審未就卷內既存之證據資料調查明白，逕為不利上
訴人之認定，即有調查職責未盡之違法。上訴人執以指摘，為有
理由，應認有撤銷發回更審之原因。
據上論結，應依刑事訴訟法第三百九十七條、第四百零一條，判
決如主文。
中    華    民    國  一○○  年    六    月    一    日
                      最高法院刑事第三庭
                          審判長法官  陳  正  庸  
                                法官  林  秀  夫  
                                法官  林  瑞  斌  
                                法官  謝  靜  恒  
                                法官  徐  文  亮  
本件正本證明與原本無異
                                      書  記  官  
中    華    民    國  一○○  年    六    月    十    日
                                                    Ｍ